臺北高等行政法院判決
　　　　　　　　　　　　　　　　　　 94年度簡字第00460號
原　　　告　甲○○
訴訟代理人　張迺良律師
　　　　　　蔡亞寧律師
被　　　告　臺北市政府衛生局
代　表　人　宋晏仁（局長）
上列當事人間因醫療法事件，原告不服臺北市政府中華民國94年
3月31日府訴字第09405242800號訴願決定，提起行政訴訟。本院
判決如下：
　　主  文
原告之訴駁回。
訴訟費用由原告負擔。
　　事實及理由
一、原告主張：
    (一)原告所參加之93年8月13日中天娛樂台「見見康康」之節
      目，係由知名藝人康康所主持之搞笑娛樂綜藝節目，故就
      該節目之型態而言，係屬單純之娛樂綜藝節目，而與任何
      形式之醫療機構或醫療業務無關；另就該日之節目內容而
      言，雖於部分畫面中，原告肢體有觸及相關來賓身體，惟
      其係屬傳統習用方式之單純推拿動作，與醫療行為無關，
      亦屬該日綜藝節目內容之一部分。另參照原告及節目來賓
      之對話譯文，更可證明原告於該節目之肢體動作及言談，
      僅係屬於舞台動作及台詞對話，絕無任何醫療行為之相關
      舉止，更與增高之醫療廣告無涉。
    (二)被告指稱原告於節目中涉及醫療廣告之行為及言談，如「
      …用手幫他把骨盆縮進來…小腿很彎的變成直得…」等語
      ，僅係原告及其他來賓為求節目播出效果，而為之台詞對
      白設計，而參照其他前後對話內容，充滿誇張幽默詼諧之
      語氣與口吻，即得證明原告並未為影射或暗示醫療業務之
      廣告。
    (三)原告於系爭節目，雖有對於來賓小亮哥為推拿筋骨之動作
      ，惟如前述，此僅係為配合節目笑點所為之誇張舞台動作
      ，充其量亦僅屬傳統習用方式之推拿手法，而與醫療行為
      無關。至於該段節目最後，雖有主持人康康請小亮哥測量
      身高，並有來賓錦雯、秀琴及小亮哥本人於目測身高刻度
      後，表示似有增高效果之行為，亦係製作單位為求節目效
      果所為，並非原告所主動要求，而身為來賓之一之原告，
      自無法對製作單位設計之節目內容有何質疑之處。自不得
      以上開原告以外之人之言談及行為，作為認定原告有為暗
      示或影射「增高」或其他醫療業務之依據。且原告與其他
      接受通告上節目之藝人之一樣，僅係以來賓之身分，參加
      該綜藝節目之錄製並領取通告費，而無出資製作、參與策
      劃或贊助製播之行為，原告對於上開其他藝人於該節目之
      言行及該節目之整體播出效果，自無須代為擔負相關法律
      責任。另就系爭節目之內容、性質及其播出之目的而言，
      並非為介紹或促銷某項商品、業務，或招徠顧客從事特定
      消費，更無有關任何商品或業務之行銷地點，購買、取得
      方式或聯絡管道，亦即，該節目本身僅係普通綜藝節目之
      一部分，絕非廣告之內容。至於，雖有觀看該節目之民眾
      ，於節目播出後洽詢電視公司有關原告之聯絡電話並獲告
      知乙節，乃係電視公司對於原告之個人資料未善盡保護之
      責，擅自對外洩漏，該等觀眾之來電，並非原告參加該節
      目之目的，亦非原告所預期，原告甚或因該等來電而造成
      些許困擾，且原告亦告知來電觀眾，不可能達增高效果，
      顯見原告確無招攬業務之意。所以，本件不得僅因原告參
      加該節目後，電視公司擅自告知洽詢觀眾及被告有關原告
      之聯絡電話乙節，即據以推論，該段節目之內容，即為原
      告所為招徠顧客之醫療廣告。
    (四)醫療法第84條固規定「非醫療機構，不得為醫療廣告」，
      惟所謂「醫療廣告」之定義，依同法第九條規定，係指「
      利用傳播媒體或其他方法，宣傳醫療業務，以達招徠患者
      醫療為目的之行為。」則若未宣傳醫療業務，亦未以招徠
      患者醫療為目的者，即非醫療廣告至明。
      1.依行政院衛生署82年11月19日衛署醫字第82075656號公
        告略以，主旨：公告不列入醫療管理之行為及其相關事
        項。公告事項：一、不列入醫療管理之行為如左：未涉
        及接骨或交付內（服）藥品，而以傳統之推拿方法，或
        使用民間習用之外敷膏藥，外敷生草藥與藥洗，對運動
        跌打損傷所為之處置行為。未使用儀器，未交付或使用
        藥品，或未有侵入性，而以傳統習用方式，對人體疾病
        所為之處置行為。如藉按摩、指壓、刮痧、腳底按摩、
        收驚、神符、香灰、拔罐、氣功與內功之功術等方式，
        對人體疾病所為之處置行為。」。而原告於該節目中所
        表演之「推拿」或「按摩」，實非屬醫療業務，且係融
        合在節目之笑鬧間，自無宣傳醫療業務之問題。
      2.系爭節目內容係以提供觀眾娛樂效果為目的，並非以招
        徠患者醫療為目的，故節目內容均未介紹任何醫療儀器
        ，亦未宣傳任何療效，甚至未將任何地址、電話公布予
        觀眾，顯見該節目內容絕非以招徠患者醫療為目的。且
        該節目內容之設計，均係製作單位所為，原告僅是單純
        被動應邀上節目而已，原告並無給付任何代價或利益給
        製作單位，則該節目內容，既係由製作單位主導之娛樂
        節目，原告僅是被動接受邀請，該節目顯非意在商業宣
        傳之廣告行為，其內容顯非醫療廣告其明。此與鈞院93
        年簡字第428號判決之情形類似，鈞院亦因此撤銷原處
        分及原訴願決定。另對比鈞院89年簡字第1325號判決，
        之所以認定該案例中之被處分人涉嫌為醫療廣告，係因
        該節目將進入廣告前播報有該診所之諮詢專線、住址等
        ，反觀原告並無在節目中甚至其後之廣告中揭露聯絡方
        式，益可證明該節目確非屬「醫療廣告」。
    (五)又原告在系爭節目內容中，均無一語提及要介紹所謂「整
      骨增高法」，該「整骨增高法」之詞句，係事後製作單位
      在節目播出時，在畫面上增設之字句，原告完全不知情，
      自不得以製作單位之行為，作為原告受處分之事實云云。
    (六)提出原處分書、訴願決定書、節目對話內容、93年簡字第
      428號判決及89年簡字第1325號判決等件影本並VCD乙片為
      證。
    聲明：訴願決定及原處分均撤銷。
          訴訟費用由被告負擔。
二、被告辯稱：
    (一)原告非合格醫事人員，亦非屬醫療機構，卻於93年8月13
      日12時40分許在中天娛樂台「見見康康」節目中為推拿示
      範並宣稱「現在我先檢查…第5腰椎很容易受傷…先用手
      幫他把骨盆縮進來…（用道具敲膝蓋）…小腿很彎的變成
      直的…等詞句，推拿後製作單位立即進行身高測量證實增
      高效果」，有行政院新聞局93年8月30日新廣四字第
      0930624978號函及所附節目暨廣告側錄帶、行政院衛生署
      93年10月5日衛署醫字第0930216581號函、被告所屬大安
      區衛生所93年11月5日北市安衛三字第09331077800號函、
      所附同日訪談原告之談話紀錄與93年11月4日開業執業醫
      事人員管理檢查工作日記表等影本附卷可稽。
    (二)依行政院衛生署84年11月7日衛署醫字第84070117號及90
      年4月19日衛署醫字第0900025482號函釋意旨，廣告內容
      若有涉及影響人體身體結構及生理機能等暗示或影射醫療
      業務者，應認屬醫療廣告。本件原告於系爭節目中以現場
      來賓小亮哥為體型調整示範對象，並宣稱略以，用手幫他
      把骨盆縮進來…（用道具敲膝蓋）…小腿很彎的變成直的
      等內容，已涉及影響人體身體結構，推拿後復配合身高測
      量證實增高效果，客觀上亦誘使觀眾認為藉由原告之推拿
      手法，可將外擴的骨盆臀部及彎曲不正的小腿骨等予以矯
      正或調整，並經行政院衛生署以93年10月5日衛署醫字第
      0930216581號函認定系爭節目內容涉及招徠醫療業務在案
      ，是原告於系爭節目中所為行為，自整體觀之已有暗示或
      影射醫療業務。
    (三)本件據卷附被告94年1月21日北市衛醫護字第09430506200
      號函檢附補充答辯書理由二略以，經詢問電視台該廣告中
      甲○○君聯絡電話為「00000000」，復經查詢中華電信股
      份有（限）公司，該電話確實為甲○○君所有，不管是直
      接或間接得知皆為聯繫管道。縱原告於94年3月28日到臺
      北市訴願審議委員會進行之言詞辯論中，表示該電話純供
      私人聯絡之用，惟依該會承辦人94年1月11日於「承德體
      型輪廓研究中心」（http：//www.sdiy.idv.tw/news.
      htm）及「整骨、整復、推拿、按摩討論區」頁7標題為「
      整骨張老師」（http：//board6.tacocity.com.tw/VIP/
      janys/…）網頁查得之電話為00-00000000，亦與訴願書
      所載原告聯絡電話相同，並有網友提及原告之收費方式、
      調整過程及效果等；又依被告93年11月4日16時30分派員
      至台北市○○○路○段11巷24號1樓原告地址檢查所作開業
      執業醫事人員管理檢查工作日記表所載，現場有1間客廳
      ，擺設3張指壓床，並經原告陳明其一指壓床確供其從事
      民俗推拿用，應可認定原告有營業之事實。況原告亦自承
      於節目播出後接獲很多電視觀眾來電詢問，亦顯見原告於
      節目中所為已達可預期之廣告效益，尚非如其所主張僅係
      單純娛樂表演性質，一般民眾並無法藉此找到原告。準此
      ，本件姑不論系爭節目之性質為何及是否由原告出資委播
      ，綜觀原告於該節目中所為推拿示範及宣稱內容既已暗示
      或影射醫療業務，客觀上亦具招徠他人醫療之效果，仍應
      視為醫療廣告之認定業如前述，從而，被告審認原告非屬
      醫療機構而為醫療廣告，違反醫療法第84條規定，乃依同
      法第104條規定，處以原告法定最低額新臺幣（下同）5萬
      元罰鍰之處分，應無不合等語。
    聲明：駁回原告之訴。
          訴訟費用由原告負擔。
三、按本法所稱醫療機構，係指供醫師執行醫療業務之機構；本
    法所稱醫療廣告，係指利用傳播媒體或其他方法，宣傳醫療
    業務，以達招徠患者醫療為目的之行為；本法所稱主管機關
    ：在中央為行政院衛生署；在直轄市為直轄市政府；在縣（
    市）為縣（市）政府；非醫療機構，不得為醫療廣告；廣告
    內容暗示或影射醫療業務者，視為醫療廣告；違反第84條規
    定為醫療廣告者，處新臺幣5萬元以上25萬元以下罰鍰，行
    為時醫療法第2條、第9條、第11條、第84條、第87條第1項
    及第104條各定有明文。次按，本法第8條（修正前）所稱傳
    播媒體，指廣播、電視、錄影節目帶、新聞紙、雜誌、傳單
    、海報、招牌、牌坊、電影片及其他傳播方法，同法施行細
    則第4條亦定有明文。又行政院衛生署84年11月7日衛署醫字
    第84070117號函釋略以，說明三、按醫療法第62條（修正前
    ）第1項明定「廣告內容暗示或影射醫療業務者，視為醫療
    廣告。」，所稱「暗示」、「影射」，係指以某種刺激或假
    借某種名義，誘導、眩惑民眾達到招徠醫療業務目的而言。
    因此，廣告內容雖未明示「醫療業務」，惟綜觀其文字、方
    式、用語已具招徠他人醫療之效果者，則視為醫療廣告。至
    於何者為暗示、影射，宜就個案依社會通念，本諸經驗法則
    認定之；90年4月19日衛署醫字第0900025482號函釋略以，
    說明二、按美容業者之業務範圍，應係從事人身表面化妝美
    容，不得涉及影響或改變人體結構及生理機能之行為，本案
    …刊登之廣告內容「輪廓塑型、變成瓜子臉、調整異常生長
    顴骨、通暢血液與循環系統」等詞句，業已涉及影響人體身
    體結構及生理機能，應認屬違規醫療廣告。再者，台北市政
    府90年8月23日府秘二字第9010798100號公告略以，主旨：
    公告本府主管業務委任事項，並自90年9月1日起生效。…
    公告事項六、本府將下列業務委任本府衛生局，以該局名義
    執行之…(十)醫療法中有關本府權限事項。
四、本件原告主張系爭節目係屬一般娛樂性綜藝節目，整個節目
    型態均係以笑鬧、戲謔的手法呈現，該節目內容是以娛樂觀
    眾為目的，並非以宣傳醫療業務並招徠患者醫療為目的；又
    系爭節目亦無有關任何商品或業務之行銷地點，購買、取得
    方式或聯絡管道，雖有觀看該節目之民眾，於節目播出後洽
    詢電視公司有關原告之聯絡電話並獲告知，此係電視公司對
    於原告之個人資料未善盡保護之責，擅自對外洩漏，該等觀
    眾之來電，並非原告參加該節目之目的，亦非原告所預期云
    云，惟其主張為被告所否認。被告則稱，原告於系爭節目中
    之宣稱，依行政院衛生署84年11月7日衛署醫字第84070117
    號及90年4月19日衛署醫字第0900025482號函釋意旨，自整
    體觀之已有暗示或影射醫療業務；又原告亦自承於節目播出
    後接獲很多電視觀眾來電詢問，亦顯見原告於節目中所為已
    達可預期之廣告效益，尚非如其所主張僅係單純娛樂表演性
    質，一般民眾並無法藉此找到原告等語，資為爭議。
五、經查，原告非合格醫事人員，亦非屬醫療機構，卻於93年8
    月13日12時40分許，在中天娛樂台「見見康康」節目中為推
    拿示範並宣稱「現在我先檢查…第5腰椎很容易受傷…先用
    手幫他把骨盆縮進來…（用道具敲膝蓋）…小腿很彎的變成
    直的…等詞句，推拿後製作單位立即進行身高測量證實增高
    效果」，有行政院新聞局93年8月30日新廣四字第
    0930624978 號函及所附節目暨廣告側錄帶、行政院衛生署
    93年10月5日衛署醫字第0930216581號函、被告所屬大安區
    衛生所93年11 月5日北市安衛三字第09331077800號函及所
    附同日訪談原告之談話紀錄與93年11月4日開業執業醫事人
    員管理檢查工作日記表等影本附原處分卷可稽，堪認為實。
    依上開行政院衛生署84年11月7日衛署醫字第84070117號及
    90年4月19日衛署醫字第0900025482號函釋意旨，廣告內容
    若有涉及影響人體身體結構及生理機能等暗示或影射醫療業
    務者，應認屬醫療廣告。本件原告於系爭節目中以現場來賓
    小亮哥為體型調整示範對象，並宣稱「…用手幫他把骨盆縮
    進來…（用道具敲膝蓋）…小腿很彎的變成直的…」等內容
    ，已涉及影響人體身體結構，推拿後復配合身高測量證實增
    高效果，客觀上亦誘使觀眾認為藉由原告之推拿手法，可將
    外擴的骨盆臀部及彎曲不正的小腿骨等予以矯正或調整。綜
    上以觀，原告於系爭節目中所為行為，確有暗示或影射醫療
    業務，洵堪認定。
六、又查，本件被告經詢問電視台，該廣告中甲○○聯絡電話為
    「00000000」，復經查詢中華電信股份有（限）公司，該電
    話確實為甲○○所有，是以不論直接或間接得知，皆可為聯
    繫管道，此有中華電信股份有限公司臺灣北區電信分公司臺
    北南區營運處服務中心93年10月20日南服四93字第1498號函
    所附用戶資料附原處分卷可稽。縱原告於94年3月28日到臺
    北市政府訴願審議委員會進行言詞辯論時表示，該電話純供
    私人聯絡之用，惟依該會承辦人94年1月11日於「承德體型
    輪廓研究中心」（http：//www.sdiy. idv.tw/news.htm）
    及「整骨、整復、推拿、按摩討論區」頁7標題為「整骨張
    老師」（http：//board6.tacocity.
    com.tw/VIP/janys/...
    ）網頁查得之電話為00-00000000，亦與訴願書所載原告聯
    絡電話相同，並有網友提及原告之收費方式、調整過程及效
    果等，有該等網頁資料附訴願卷可稽；又依原處分卷附被告
    93年11月4日16時30分派員至台北市○○○路○段11巷24號1
    樓原告地址檢查所作開業執業醫事人員管理檢查工作日記表
    所載，現場有1間客廳，擺設3張指壓床，並經原告陳明其一
    指壓床確供其從事民俗推拿用，應可認定原告有營業之事實
    ；況原告於訴願書內既自承於節目播出後接獲很多電視觀眾
    來電詢問，亦顯見原告於節目中所為已達可預期之廣告效益
    ，尚非如其所主張僅係單純娛樂表演性質，一般民眾並無法
    藉此找到原告；是以原告主張系爭節目純屬娛樂表演性質，
    非原告出資委播，且節目中並無提供原告之電話、地址或相
    關聯絡方式，一般民眾並無法藉此找到原告云云，尚不足採
    。綜上以觀，本件系爭節目之性質無論為何、是否由原告出
    資委播，原告於該節目中所為推拿示範及宣稱內容，既已暗
    示或影射醫療業務，客觀上亦具招徠他人醫療之效果，依上
    開規定及說明，仍應認定為醫療廣告。
七、從而，被告以原告非屬醫療機構而為醫療廣告，違反醫療法
    第84條規定為由，依同法第104條規定，處以原告罰鍰5萬元
    之處分，於法並無違誤。訴願決定遞予維持，亦無不合。原
    告徒執前詞，訴請撤銷，為無理由，應予駁回。
據上論結，本件原告之訴為無理由，依行政訴訟法第236條、第
233條第1項、第98條第3項前段，判決如主文。
中　　華　　民　　國　　94　　年　 　8　　月　 29  　 日
                  　　　　 第五庭　法　官  蕭忠仁
上為正本係照原本作成。
本件以訴訟事件所涉及之法律見解具有原則性者為限，始得於本
判決送達後20日內向本院提出上訴狀並表明上訴理由，如已於本
判決宣示後送達前提起上訴者，應於判決送達後20日內補具上訴
理由（均按他造人數附繕本），且經最高行政法院許可後方得上
訴。
中　　華　　民　　國　　94　　年　 　8　　月　 29  　 日
 　　  　　　　　　　   　　　     書記官  蕭純純
